【裁判字號】    95,訴,397
【裁判日期】    950310
【裁判案由】    常業詐欺等
【裁判全文】
臺灣高雄地方法院刑事判決               95年度訴字第397號
公  訴  人  臺灣高雄地方法院檢察署檢察官
被      告  乙○○
上列被告因常業詐欺等案件，經檢察官提起公訴（94年度核退偵
字第747 號），經本院合議庭裁定由受命法官獨任進行簡式審判
程序，本院判決如下：
    主  文
乙○○幫助共同意圖為自己不法之所有，以詐術使人將本人之物
交付，處有期徒刑月，如易科罰金，以佰元折算壹日。
    事  實
一、乙○○預見自己金融帳戶、金融卡等提供他人使用，將幫助
    他人實施詐欺犯罪，仍基於縱有人以其金融帳戶實施詐欺犯
    罪亦不違背其本意之幫助故意，將其在中華郵政股份有限公
    司茄萣郵局（下稱茄萣郵局）所申設，帳號為00000000號之
    帳戶存摺、提款卡，於民國91年6 月間某日（起訴書誤載為
    91年11月間），在高雄縣茄萣鄉某撞球場，無償提供與真實
    姓名年籍不詳綽號「雄仔」之成年男子。嗣取得上開郵局帳
    戶之存摺、提款卡後，遂與真實姓名年籍不詳自稱「徐雅芳
    」、「林副總」、「陳建凱經理」等成年人，共同基於意圖
    為自己不法所有之犯意聯絡，自91年11月間，以報紙中夾帶
    專理信用貸款廣告，向不特定民眾誆稱代辦業務。適甲○○
    因資金需要，遂依該廣告中所刊登之電話號碼與上開自稱「
    徐雅芳」、「林副總」、「陳建凱經理」等人聯絡，渠等並
    向甲○○誆稱辦理信用貸款須先支付律師見證費用、設定費
    等費用，致甲○○信以為真陷於錯誤，而依該集團之指示，
    於91年11月12日起至同年12月16日止，先後共計匯入新台幣
    （下同）1,146,516 元（起訴書誤載為1, 346,516元），至
    該詐財集團所指定乙○○之前開郵局帳戶，嗣因甲○○遲未
    獲得撥款，而要求退款後，竟未獲理睬，始知受騙。
二、案經案經被害人甲○○訴由臺灣板橋地方法院檢察署呈請臺
    灣高等法院檢察署檢察長令轉臺灣高雄地方法院檢察署檢察
    官偵查起訴。
    理  由
壹、程序部分：
    本件被告乙○○所犯係死刑、無期徒刑、最輕本刑為3 年以
    上有期徒刑以外之罪，其於準備程序中就被訴事實為有罪之
    陳述，經法官告知簡式審判程序之旨，並聽取公訴人及被告
    之意見後，經本院合議庭裁定由受命法官獨任進行簡式審判
    程序，合先敘明。
貳、實體部分：
一、上揭被告乙○○於91年6 月間某日，將其所有之茄萣郵局帳
    戶之存摺、提款卡及提款卡密碼，在高雄縣茄萣鄉某撞球場
    ，交付予「雄仔」等情，業據被告於本院審理時坦白承認，
    並有帳戶資本資料查詢單1 紙在卷可稽，應堪認定；另告訴
    人即被害人甲○○於前開時、地，因「徐雅芳」、「林副總
    」、「陳建凱經理」等人聯絡，向其佯稱辦理信用貸款須先
    支付律師見證費用、設定費等費用，致其陷於錯誤，信以為
    真，遂於91年11月12日起至同年12月16日止，先後共計匯入
    1,146,51 6元入被告上開茄萣郵局帳戶內之事實，亦據告訴
    人於警詢中指訴明確，復有被告前開郵局帳戶對帳單4 紙、
    廣告單1 紙存卷可憑，足見被告確有提供其上開美濃郵局帳
    戶，供「徐雅芳」、「林副總」、「陳建凱經理」等成年人
    等犯罪集團成員作為詐欺取財之工具，是被告上開自白核與
    事實相符，應堪採信。綜上所述，本案事證明確，被告犯行
    ，堪以認定。
二、論罪科刑部分：
  (一)查前開「雄仔」、「徐雅芳」、「林副總」、「陳建凱經理
    」等成年人共同基於意圖為自己不法所有之詐欺犯意聯絡，
    以電話向告訴人甲○○詐稱，致告訴人陷於錯誤，依指示匯
    款至上開茄萣郵局帳戶，前揭不詳姓名之成年人間，就上開
    詐欺取財犯行，有犯意聯絡、行為分擔，應成立共同正犯，
    核渠等所為，係共同犯刑法第339 條第1 項之詐欺取財罪。
  (二)又按刑法上之幫助犯，係對於犯罪與正犯有共同之認識，而
    以幫助之意思，對於正犯資以助力，而未參與實施犯罪之行
    為者而言（最高法院75年度台上字第1509號、84年度台上字
    第5998號、88年度台上字第1270號判決參照）；是以如未參
    與實施犯罪構成要件之行為，且係出於幫助之意思提供助力
    ，即屬幫助犯。而上開向告訴人甲○○為詐騙之人，利用被
    告提供之帳戶、提款卡，作為取信告訴人而遂行詐欺犯行之
    工具，被告提供帳戶、提款卡，要非詐欺取財罪之構成要件
    行為，且其僅將上開物品交予他人後即未再過問，亦無為自
    己犯罪之意思，被告之行為僅係對於該犯罪之實行有所助益
    之協助行為。
  (三)故核被告所為，係犯刑法第30條第1 項、第339 條第1 項詐
    欺取財罪之幫助犯，爰依刑法第30條第2 項規定，按正犯之
    刑減輕之。
  (四)爰審酌被告將帳戶存摺提及提款卡借予他人供犯罪使用，紊
    亂社會正常交易秩序，並使不法之徒藉此輕易於詐騙後取得
    財物，致檢警難以追緝，助長詐騙犯罪風氣，且告訴人遭騙
    1 百餘萬元，所生危害非輕，惟考量被告犯後坦承犯行，及
    其犯罪之手段、動機、目的等一切情狀，量處如主文所示之
    刑，並諭知易科罰金之折算標準，以資懲儆。
  (五)另被告前曾因違反毒品危害防制條例案件，經本院以88年度
    訴字第1615號判處有期徒刑9 月確定，於91年3 月19日假釋
    出監，並於91年8 月3 日縮短刑期執行完畢，復於91年10月
    8 日入臺灣屏東看守所附設勒戒處所施以強制戒治，而於92
    年9 月1 日停止強制戒治處分出所之事實，有臺灣高等法院
    被告前案紀錄表1 份在卷可稽，是被告應無於91年11月間某
    日，交付前揭其所有之郵局帳戶存摺及提款卡予「雄仔」之
    可能，起訴書此部分之記載，應有誤會。又被告自承係於91
    年6 月間某日，交付前揭郵局帳戶存摺及提款卡予「雄仔」
    ，且經本院認定如上，則被告當時尚在假釋期間，前開有期
    徒刑9 月部分尚未執行完畢，自不構成累犯，起訴書此部分
    之記載亦有未洽，附此敘明。
三、沒收部分：
    被告所交付之前開帳戶存摺等物，雖係供犯罪所用之物，然
    既已交付「雄仔」使用，顯已移轉其所有權予該人，而非被
    告所有，且均非違禁物，亦無證據足資證明係屬應沒收之物
    ，又因幫助犯不適用責任共同之原則，對正犯所有供犯罪所
    用或因犯罪所得之物，勿庸併為沒收之宣告（最高法院88
    年度臺上字第6234號判決參照），爰不另為沒收之宣告，併
    予敘明。
四、至公訴意旨另以被告提供其所有上述帳戶予綽號「雄仔」者
    所屬集團詐騙之用，所為係犯刑法第30條第1 項、第340 條
    之幫助常業詐欺罪，且屬92年8 月6 日起施行之修正後洗錢
    防制法第2 條第2 款之掩飾他人因重大犯罪所得財物，應依
    同法第9 條第2 項處斷云云。然查：
  (一)被告因友人商借存摺，即提供其所有上揭帳戶予綽號「雄仔
    」者使用，其固能預見綽號「雄仔」者非無可能將渠等所有
    帳戶供不法詐取他人財物之用，惟被告僅提供帳戶，雖因而
    供被害人轉入被詐騙款項，而成立幫助犯，然此既非屬詐欺
    罪之構成要件行為，被告與綽號「雄仔」者所屬不詳集團就
    如何向不特定人施詐，復無何犯意聯絡及行為分擔，被告且
    對綽號「雄仔」者之真實姓名及背景一無所知，就綽號「雄
    仔」者是否以詐騙為常業，實難認事先即得預見，是被告主
    觀上顯非基於幫助綽號「雄仔」者犯常業詐欺罪而提供其所
    有帳戶，公訴意旨上開所認容有誤會。
  (二)『洗錢行為係指行為人為掩飾或隱匿自己或他人重大犯罪所
    得財物或財產上之利益（洗錢防制法第二條第一款），或行
    為人收受、搬運、寄藏、故買或牙保他人因重大犯罪所得財
    物或財產上之利益（同法第2 條第2 款）。按洗錢防制法之
    制定，旨在規範特定重大犯罪（詳見該法第3 條）不法所得
    之資金或財產，藉由洗錢行為，諸如經由各種金融機關或其
    他交易管道，轉換成為合法來源之資金或財產，以切斷資金
    與當初犯罪行為之關連性，俾便於隱匿其犯罪行為或該資金
    不法來源或本質，以逃避追訴、處罰。該法之制定背景，主
    要係針對預防鉅額贓款，經由洗錢行為轉變為合法來源，造
    成資金流向之中斷，使偵查機關無法藉由資金之流向，追查
    不法前行為之犯罪行為人。足見其所保護之法益為國家對特
    定重大犯罪之追訴及處罰，此觀該法第1 條已明定：「為防
    制洗錢，追查犯罪，特制定本法」，而對不法之前行為其所
    侵害之一般法益，因已有該當各行為之構成要件加以保護，
    自非該法之立法目的甚明。又該法第2 條第1 款之洗錢行為
    ，除利用不知情之合法管道（如金融機關）所為之典型行為
    外，固尚有其他掩飾、藏匿犯特定重大犯罪所得財產或利益
    之行為，但仍須有旨在避免追訴、處罰而使其所得財物或利
    益之來源合法化，或改變該財物或利益之本質之犯意，始克
    相當』、『是否為洗錢行為，自應就犯罪全部過程加以觀察
    ，包括有無因而使重大犯罪所得之財物或財產上利益之性質
    、來源、所在地、所有權或其他權利改變，因而妨礙重大犯
    罪之追查或處罰，或有無阻撓或危及對重大犯罪所得之財物
    或財產上利益來源追查或處罰之行為在內』（最高法院92年
    度台上字第36 39 號、91年度台上字第4956號判決參照）。
    查本件綽號「雄仔」、「徐雅芳」、「林副總」、「陳建凱
    經理」等人，固利用被告之帳戶存簿、提款卡以取得詐欺所
    得，確實增加偵查機關追查該詐欺集團之困難，但該集團成
    員要求被害人將金錢匯入被告帳戶之行為，本即係該詐欺集
    團為實施其詐欺取財行為之犯罪手段，並非於取得財物後，
    另為掩飾、隱匿其詐欺所得之行為，亦非被告以提供帳戶之
    方式，於該詐欺集團實施詐欺犯罪騙得財物後，為之掩飾、
    隱匿犯罪財物，此由被害人係直接依詐欺集團之指示將金錢
    匯入被告帳戶等情可得而知。而偵查機關亦得藉由被害人匯
    款之帳戶，掌握資金來源之不法性，據以追查資金之流向，
    資金與當初犯罪行為之關連性並未因被告提供自己帳戶供詐
    欺集團使用而被切斷，被告單純提供帳戶交由詐欺集團用作
    被害人匯款之用之行為，更未因而漂白或使詐欺集團騙取之
    所得財物之來源合法化，或改變該財物之本質，顯無法達隱
    匿該犯罪集團犯罪所得之目的，核與前揭洗錢防制法規範之
    目的、對象均不相符，自不能以洗錢防制法第9 條第2 項之
    罪論處。
  (三)又起訴書關於本件被告犯行，應適用刑法第30條、第340 條
    幫助常業詐欺罪、洗錢防制法第9 條第2 項之記載，亦經公
    訴人當庭更正為應以刑法第30條第1 項前段、第339 條第1
    項之幫助普通詐欺罪，是本院即無再引用刑事訴訟法第300
    條變更起訴法條之必要，附此敘明。
據上論斷，依刑事訴訟法第273 條之1 第1 項、第284 條之1 、
第299 條第1 項前段，刑法第339 條第1 項、第30條第1 項前段
、第2 項、第41條第1 項，罰金罰鍰提高標準條例第1 條前段、
第2 條，判決如主文。
本案經檢察官丙○○到庭執行職務。
中    華    民    國    95    年    3     月    10    日
                  刑事第八庭    法  官  李育信
以上正本證明與原本無異。
如不服本判決，應於收受送達後10日內向本院提出上訴書狀。
中    華    民    國    95    年    3     月    10    日
                                書記官  洪生輝
附錄本案論罪科刑法條：
刑法第30條
幫助他人犯罪者，為從犯。雖他人不知幫助之情者，亦同。從犯
之處罰，得按正犯之刑減輕之。
刑法第339條第1項
意圖為自己或第3 人不法之所有，以詐術使人將本人或第3 人之
物交付者，處5 年以下有期徒刑、拘役或科或併科1,000 元以下
罰金。


司法院資訊處製作；財團法人民間司法改革基金會備份。
